臺灣高等法院臺中分院民事判決　　　　100年度重上字第147號
上　訴　人　鑽石工業股份有限公司
法定代理人　陳石華
訴訟代理人　張慶宗律師
複代理人　　何孟育律師
被上訴人　　朱新發
　　　　　　　　　　　　號
被上訴人　　朱慶枝
被上訴人　　朱千惠
被上訴人　　林朱靜枝
被上訴人　　朱邁
被上訴人　　賴官伯
共同訴訟
代 理 人　　張志新律師
上列當事人間請求返還土地等事件，上訴人對於民國100年7月19
日臺灣臺中地方法院99年度重訴字第305號第一審判決提起上訴
，本院於100年11月8日言詞辯論終結，判決如下：
    主  文
上訴駁回。
第二審訴訟費用由上訴人負擔。
    事實及理由
一、被上訴人主張：坐落臺中市西屯區○○○段第 2046-17地號
    土地（下稱系爭土地）為被上訴人朱新發、朱慶枝、朱千惠
    、林朱靜枝、朱邁、賴官伯所共有，自民國（下同） 96年4
    月 1日起授權由訴外人朱坤立出租予上訴人，並逐年簽訂租
    賃契約書，約定系爭土地供上訴人停車、通行之用，每月租
    金為新台幣（下同）1萬9600元，租期自 96年4月1日起至99
    年 3月31日止。詎租期屆滿後，上訴人未依約返還系爭土地
    ，且未經被上訴人同意，繼續通行、使用系爭土地，並將系
    爭土地規劃為私有停車位出租予他人停車使用，朱坤立曾於
    99年4月15日以臺中法院郵局第902號存證信函通知上訴人返
    還系爭土地，未獲置理，且於租期屆滿後無權占有系爭土地
    ，侵害被上訴人所有權，被上訴人同時受有相當於租金之損
    害，爰依物上請求權、不當得利返還請求權、侵權行為損害
    賠償請求權等法律關係，求為命上訴人應將系爭土地返還被
    上訴人，並不得在上開土地上放置任何物品、通行及其他使
    用之行為；暨上訴人應自99年4月1日起至返還系爭土地之日
    止，按月給付被上訴人 1萬9600元，並願供擔保請求宣告假
    執行之判決。
二、上訴人則以：被上訴人於 76年6月間將與系爭土地相鄰之同
    地段第2046、2046-10、2046-14等地號土地出售予訴外人陳
    克寧，土地出售時，被上訴人朱新發、朱慶枝、朱千惠、及
    訴外人朱阿樹並出具 76年6月17日道路通行使用同意書，同
    意陳克寧及其後手通行使用系爭土地，並載明被上訴人除可
    領取道路徵收補償費外，不得再請求同地段第2046、2046-1
    0、2046-14地號土地所有權人支付其他任何費用。嗣上訴人
    與陳克寧在同年 9月29日簽訂不動產買賣契約書，向陳克寧
    買受上開三筆土地及以每坪5450元買受系爭土地之使用權，
    陳克寧並出具 76年9月30日道路通行使用同意書予上訴人。
    76年 6月同意書之同意權人雖為被上訴人朱新發、朱慶枝、
    朱千惠，及朱阿樹，惟依土地登記簿上所載被上訴人林朱靜
    枝、朱邁、賴官伯之登記原因均係基於繼承而來，本於繼承
    之關係，被上訴人自應受 76年6月同意書之拘束。朱坤立經
    常至上訴人公司擾亂，並聲稱系爭土地僅給予購買者通行使
    用，上訴人當時為員工上班停車所需，始與朱坤立簽訂96年
    4月3日之租賃契約，該租賃契約僅係上訴人代朱坤立向員工
    收取停車費，嗣於 99年3月31日後因上訴人員工已無停車需
    要，才未再續訂該租賃契約，簽訂上開租賃契約時，朱坤立
    並未檢附被上訴人之授權書，係以朱坤立之名義出租系爭土
    地，而系爭土地已供上訴人通行使用達25年之久，現僅供訪
    客洽商及貨櫃車裝卸貨物臨時停車之用等語，資為抗辯，並
    求為判決駁回被上訴人之訴。
三、原審判命上訴人應將系爭土地返還被上訴人，並不得在上開
    土地上放置任何物品、通行及其他使用之行為。上訴人應自
    99年4月1日起至返還系爭土地之日止，按月給付被上訴人 1
    萬9600元，並依被上訴人聲請命供擔保，為假執行之宣告。
    被上訴人不服，求為判決(一)原判決廢棄。(二)被上訴人在第一
    審之訴及假執行之聲請均駁回。(三)如受不利判決，願供擔保
    ，請准宣告免予假執行。被上訴人則求為判決駁回上訴。（
    本院已依上訴人之聲請就免為假執行部分先為辯論及裁判）
    。
四、按所有人對於無權占有或侵奪其所有物者，得請求返還之。
    對於妨害其所有權者，得請求除去之。有妨害其所有權之虞
    者，得請求防止之，民法第 767條定有明文。上開物上請求
    權，係以：請求人為所有權人及占有人為無權占有為其要件
    。本件系爭土地為上訴人朱新發、朱慶枝、朱千惠、林朱靜
    枝、朱邁、賴官伯等人所共有，現由上訴人占有供作通行之
    使用（土地上之雨遮等物業經上訴人於原審審理中陸續拆除
    ），上訴人輾轉向陳克寧取得系爭土地之使用同意書，此為
    兩造所不爭，並有上訴人所提出之道路通行使用同意書、不
    動產買賣契約書，及陳克寧所出具之道路通行使用同意書（
    原審卷一第72、74及77頁）。兩造所爭執者，厥為上訴人是
    否有權依土地使用同意書，使用通行系爭土地。
五、上訴人主張伊有權占有通行系爭土地，係以：(一)被上訴人於
    76年 6月間將相鄰之土地售予陳克寧，並由被上訴人朱新發
    、朱慶枝、朱千惠、朱阿樹（被上訴人林朱靜枝、朱邁、賴
    官伯等之被繼承人）出具 76年6月之同意書，同意陳克寧及
    其後手通行使用系爭土地。(二)上訴人與陳克寧在同年 9月29
    日簽訂不動產買賣契約書，向陳克寧買受上開三筆土地，並
    約定以每坪5450元買受系爭土地之使用通行權，陳克寧並出
    具 76年9月30日道路通行使用同意書予上訴人。故被上訴人
    既向陳克寧買得系爭土地之通行權利，自得依據同意書通行
    系爭土地云云。惟查：
  (一)上訴人主張陳克寧係向被上訴人有償買受系爭土地之通行權
    ，伊再以每坪5450元向陳克寧購買該通行權，則被上訴人就
    系爭土地已喪失支配及使用權利，無權再出租予伊，被上訴
    人竟再將系爭土地出租伊，其出租無效，不得再以租賃關係
    屆滿，請求返還系爭土地云云。惟被上訴人則否認伊有償提
    供系爭土地予陳克寧，亦否認陳克寧將通行權以每坪5450元
    出賣上訴人，爭執甚烈。證人陳克寧於另案臺灣臺中地方法
    院檢察署100年度偵字第6758號詐欺案件到庭雖結證稱：「
    伊將屬於工業用地（即2046、2046-10、2046-14）賣給告訴
    人（即上訴人），周邊的部份有給告訴人土地使用同意書，
    讓告訴人無償使用，因為前面的土地不讓告訴人通行，還是
    屬於私人的，若沒有同意書給告訴人，就不能使用土地，之
    前地主朱先生賣給伊，有給伊一份使用同意書，所以賣地時
    ，伊也有附一份給告訴人，只有書面約定通行權」等語，係
    供稱無償提供上訴人使用。惟經本院訊問證人陳克寧，其結
    證稱：系爭2046-17地號路地係其向朱新發等4人以公告地價
    有償買得，再以每坪5450元賣予上訴人，並未賺取差價，當
    時交易的慣例都是實地以市場行情買賣，路地以公告地價買
    賣，確實有付錢給朱新發等四人，購買系爭路地後可自由決
    定如何使用等語，係供稱有償提供上訴人使用。本院認為陳
    克寧既有償向被上訴人取得系爭土地之使用通行權，當亦有
    償讓與上訴人才合乎常情，自應以其在本院之供述較為真實
    可採。是被上訴人雖可以契約之關係為陳克寧設定通行權，
    上訴人亦非不得再基於契約之關係，受讓陳克寧自被上訴人
    取得之通行權利，惟被上訴人 76年6月之同意書稱：「立同
    意書人：朱新發等四人同意將所有土地坐落於臺中市西屯區
    ○○○段2046之11、2046之17等2筆15米及8米計畫道路土地
    供同地段 2046、2046-2、-6、-7、-8、-10、-14、-18等地
    號土地所有權人通行使用，立同意書人自簽立本同意書之日
    起不得再請求其他補償，僅得行使政府道路徵收領訖道路補
    償費，恐口無憑，特立此同意書乙份，由同段2046、2046-2
    、-6、-7、-8、-10、-14、 -18等地號土地所有權人共同持
    有」，此有該同意書在卷可稽（原審卷第72頁），依以上76
    年 6月同意書之文意內容可知，原土地所有權人朱新發、朱
    慶枝、朱千惠、朱阿樹（林朱靜枝、朱邁、賴官伯之被繼承
    人）所立之同意書，所同意提供之用途，限於通行之用，並
    不及於其他，且係供同地段第2046、2046-2、-6、-7、-8、
    -10、-14、-18等地號之土地所有權人使用。
  (二)而依陳克寧 76年9月30日出具之道路通行使用同意書記載：
    「立同意書人陳克寧同意將所有土地坐落於臺中市西屯區○
    ○○段2046之11、2046之17等2筆15米及8米計畫道路土地供
    同地段 2406、2406-10、-14、-18等地號土地所有權人通行
    使用，恐口無憑，特立此同意書一份由同段 2406、2406-10
    、-14、-18等地號土地所有權人共同持有」等語（原審卷 (
    一)第 77頁），其內容亦係提供系爭土地供通行使用，且使
    用權人限於同地段第 2406、2406 -10、-14 、-18等地號土
    地之所有權人。
  (三)上訴人公司雖向陳克寧購買第 2406、2406-10、-14、-18等
    地號土地，惟並非因該 4筆土地而使用系爭土地，而係另有
    第2045-4地號土地利用系爭土地供通行，此業經原審於99年
    8月 26日至現場勘驗明確，製有勘驗測量筆錄、現場略圖可
    稽（原審卷(一)第 109頁），上訴人並提出現場照片（原審
    卷(一)第119頁）及地籍圖謄本為證（原審卷(一)第149頁、
    第150頁）。上訴人公司就第 2406、2406-10、-14、-18等4
    筆土地，固可依被上訴人、陳克寧之道路使用同意書通行系
    爭土地；惟並無就其他土地使用系爭土地之權，亦無因通行
    以外之目的使用系爭土地之權。而上訴人公司為供通行及停
    車之目的，另於96年4月3日與被上訴人授權之朱坤立簽訂土
    地租賃契約書，約定由上訴人公司承租系爭土地供「停車」
    及通行使用（見原審卷(一)第15頁租賃契約書第4條第1款）
    ，租賃契約第7條第6款並約定：「乙方（上訴人公司）與甲
    方毗鄰之自有土地已有通行道路可供出入通行使用，故向甲
    方承租本租賃物，雙方約定租賃日期前約定使用甲方土地之
    同意書失效，日後不得再主張任何權利或有任何爭議」（原
    審卷(一)第16頁租賃契約書、及卷(一)第23頁以下委託書）
    ，亦已明文放棄原（由第2406、2406-10、- 14、-18地號土
    地）通行係爭土地之權利，自不得主張再依被上訴人、陳克
    寧之道路通行使用同意書通行系爭土地。雖上訴人公司抗辯
    稱係遭朱坤立詐欺，始與其簽訂土地租賃契約書，惟被上訴
    人於本件訴訟中一致主張授權朱坤立與上訴人公司訂定租約
    ，且 76年6月之同意書明文約定係供特定土地使用，得使用
    通行系爭土地之鄰地亦限於特定之鄰地，並不及於其他，此
    業經敘明於前；上訴人公司既因第2406、2406-10、-14、-1
    8 地號土地通行外，另有他筆土地須通行使用，且需供通行
    以外之目的使用，因而與被上訴人所授權之朱坤立簽訂租賃
    契約書，實難認為有何陷於錯誤之情事，上訴人公司復未舉
    證證明有何受有詐欺之情事，其主張自非可採。且原依76年
    9 月同意書、陳克寧同意書通行系爭土地之權利既於土地租
    賃契約書中拋棄，自亦不得再行據以主張通行之權利。上訴
    人主張被上訴人有償提供系爭土地予陳克寧使用後，就系爭
    土地已喪失支配及使用權利，無權再出租予伊，並不可採。
六、按無法律上之原因受有利益，而致他人受損害者，應返還其
    利益，民法第 179條定有明文；而無權占有他人土地，可能
    獲得相當於租金之利益，此為社會通常之觀念。本件被上訴
    人透過朱坤立將系爭土地出租與上訴人公司通行及供停車使
    用，且租賃契約既因租期屆滿未再行續約，則上訴人公司自
    租約屆滿之時起，即無占有通行系爭土地之原因；又系爭土
    地並非供作建築基地使用，且現仍供上訴人通行使用，目前
    斷斷續續有停車使用之情事，亦有被上訴人所提出之照片可
    供佐證，而上訴人公司與被上訴人授權之朱坤立所定立之租
    約原即供停車及通行使用，則被上訴人請求依原租約之租額
    計付相當於租金之不當得利，核亦屬正當。
七、從而，被上訴人本於所有物返還請求權，及不當得利返還請
    求權，請求上訴人公司應將系爭土地返還被上訴人，並不得
    在上開土地上放置任何物品、通行及其他使用之行為；並應
    自99年4月1日起至返還系爭土地之日止，按月給付被上訴人
    新台幣 1萬9600元，於法有據，應予准許。原審為上訴人敗
    訴之判決，於法並無不合，上訴意旨指摘原判決不當，求予
    廢棄改判，為無理由，應予駁回。
八、本案事證已臻明確，兩造其餘主張陳述及所提之證據，於判
    決均無影響，均毋庸再予審酌，附此敘明。
九、據上論結，本件上訴為無理由，依民事訴訟法第449條第1項
    、第78條，判決如主文。
中    華    民    國   100    年    11    月    22    日
                民事第三庭    審判長法  官  陳照德
                                    法  官  楊熾光
                                    法  官  曾謀貴
以上正本係照原本作成。
如對本判決上訴，須於收受判決送達後20日內向本院提出上訴書
狀，其未表明上訴理由者，應於提出上訴後20日內向本院提出上
訴理由書（須按他造人數附具繕本）。
上訴時應提出委任律師為訴訟代理人之委任狀。具有民事訴訟法
第466條之1第1項但書或第2項之情形為訴訟代理人者，另應附具
律師及格證書及釋明委任人與受任人有該條項所定關係之釋明文
書影本。如委任律師提起上訴者，應一併繳納上訴審裁判費。
                                    書記官  陳慈傳
中    華    民    國   100    年    11    月    23    日
                                                      Ａ